臺灣高等法院民事判決
111年度勞上易字第124號
上  訴  人  台灣電力股份有限公司

法定代理人  曾文生  
訴訟代理人  林富華律師
被  上訴人  黃玉恩  
            林光益  
            蔡天送  
            林耀明  
            蔡明財  
            周黃春發
上六人共同
訴訟代理人  邱靖棠律師
            李佑均律師
            程居威律師
上  一  人
複  代理人  華育成律師
上列當事人間請求給付退休金差額事件，上訴人對於中華民國11
1年6月6日臺灣臺北地方法院111年度勞訴字第125號第一審判決
提起上訴，本院於111年9月13日言詞辯論終結，判決如下：
    主      文
上訴駁回。
第二審訴訟費用由上訴人負擔。
    事實及理由
一、被上訴人主張：被上訴人黃玉恩、林光益、蔡天送、林耀明
    、蔡明財、周黃春發（下單獨逕稱姓名，合稱被上訴人）分
    別自附表「工作年資起算日期」欄所示之日起受僱於上訴人
    ，均為僱用人員，為純勞工，除黃玉恩已於民國109年11月3
    0日退休外，其餘被上訴人迄今尚未退休。伊等除按上訴人
    之輪值表從事日班、小夜班、大夜班三班輪值，並按輪值大
    、小夜班分別受領夜間點心費（下稱夜點費）新臺幣（下同
    ）400元（一般深夜點心費150元及加發深夜點心費250元）
    、250元（一般初夜點心費75元及加發初夜點心費175元）外
    ，林光益、林耀明、周黃春發因兼任領班，另按月領有數額
    固定之領班加給；蔡天送、蔡明財因兼任司機，則按月領有
    兼任司機加給。上開夜點費、領班加給及兼任司機加給均與
    伊等提供勞務間有對價關係，為經常性給付，屬工資之一部
    。詎上訴人未將夜點費、領班加給及兼任司機加給列入平均
    工資計算，致短付舊制年資結清金額等情。爰依勞動基準法
    （下稱勞基法）第84條之2、第55條第1項、第3項、臺灣省
    工廠工人退休規則（下稱退休規則）第9條第1款、第10條第
    1項第1款、108年8月30日修正前經濟部所屬事業人員退休撫
    卹及資遣辦法（下稱退撫辦法）第6條及修正後第9條規定，
    聲明：上訴人應分別給付給付被上訴人各如附表「結清年資
    差額」欄所示之金額，及附表「原審判決利息起算日」欄所
    示之日起至清償日止按週年利率5%計算之利息【被上訴人逾
    上開部分之請求，業經原審判決被上訴人敗訴，未據其聲明
    不服，已經確定，非本院審理範圍】。
二、上訴人則以：伊為經濟部所屬國營事業，依國營事業管理法
    （下稱國管法）及經濟部所屬事業機構用人費薪給管理要點
    （下稱薪給管理要點）規定，實施用人費率單一薪給制，所
    屬人員從事工作之報酬業於所支領之基本薪給充分反應，且
    國營事業所屬員工退休，應適用退撫辦法及經濟部所屬事業
    人員退休撫卹及資遣辦法作業手冊（下稱作業手冊）之規定
    ，夜點費、領班加給、兼任司機加給非屬退撫辦法、作業手
    冊及經濟部核定之「經濟部所屬事業機構列入計算平均工資
    之給與項目表」（下稱給與項目表）准列計平均工資之項目
    ，自不得列入平均工資計算。夜點費、領班加給、兼任司機
    加給為伊勉勵、恩惠性之給與，非普遍性給與，並未列入作
    業手冊之附件貳之一之給與項目表，且係勞基法施行細則第
    10條第9款修正前肯認排除於經常性給與工資，顯非屬工資
    範疇，不得列入平均工資計算。被上訴人於108年12月間分
    別與伊簽訂年資結清協議書（下稱系爭協議書），已同意夜
    點費、領班加給、兼任司機加給不列入計算平均工資之給與
    項目，自應受其拘束。況雇主於勞動契約存續期間本無結清
    舊制年資之法定義務，僅得由勞雇雙方約定結清，若被上訴
    人認為約定之給與低於勞基法標準而不生結清效力，伊亦無
    於約定範圍外給付之義務，縱得請求，亦僅得待勞動契約終
    止時，依勞退條例第11條第2項請求發給資遣費或退休金。
    另夜點費縱應列入工資計算結清舊制年資，亦僅限於加發之
    初夜點心費及深夜點心費或勞基法施行後之年資等語，資為
    抗辯。
三、除前開確定部分外，原審為上訴人全部敗訴之判決，上訴人
    不服，提起上訴，聲明：㈠原判決不利於上訴人部分廢棄。㈡
    上開廢棄部分，被上訴人於第一審之訴駁回。被上訴人則答
    辯聲明：上訴駁回。
四、兩造不爭執事項（見本院卷第167、168頁）：
(一)被上訴人除黃玉恩已於109年11月30日退休外，其餘均仍任
    職於上訴人，且均為上訴人高雄區營業處員工。被上訴人均
    為上訴人僱用人員，屬純勞工。
(二)被上訴人分別自附表「工作年資起算日期」欄所示之日起受
    僱於上訴人，並於109年7月1日結清舊制年資。被上訴人依
    勞基法施行前後之工作年資所計算之舊制年資結清基數各如
    附表「舊制結清基數」欄所示。
(三)被上訴人舊制年資結清前3個月、6個月所領取夜點費、兼任
    司機加給或領班加給之平均金額各如附表「平均夜點費加平
    均領班或兼任司機加給費」欄所示。
(四)上訴人係採24小時全天連續作業，分為日班、夜班輪班作業
    ，各班工作性質相同、服勤時間不同，被上訴人之工作均需
    輪班。
(五)上訴人按實際輪值員工發給之初、深夜夜點費，自92年1月
    起，夜點費之初夜夜點費每次250元，深夜夜點費每次400元
    ，由實際輪班或代班人領取。夜點費不因員工作業種類、年
    資、職級等而有差異。
(六)被上訴人分別與上訴人簽訂系爭協議書，系爭協議書第2條
    約定平均工資之計算悉依給與項目表，即夜點費、領班加給
    或兼任司機加給非在舊制年資結清之平均工資計算範圍内。
    上訴人已於被上訴人結清舊制年資後，給付被上訴人夜點費
    、領班加給或兼任司機加給未納入平均工資計算之舊制年資
    結清給與。
(七)蔡天送、蔡明財除原本業務外，尚有兼任司機，並獲致兼任
    司機加給，固定隨每月薪資匯入帳戶。兼任司機加給會因依
    該月份出勤次數影響給付數額，如勞務提供不達上訴人所要
    求次數會遭扣減。
(八)林光益、林耀明及周黃春發除原本業務外，尚有兼任領班，
    肩負管理轄下所有勞工，並按月獲致領班加給。
五、被上訴人主張：上訴人結清伊等舊制年資時，未將夜點費、
    領班加給及兼任司機加給納入平均工資計算，爰依勞基法第
    84條之2、第55條第1項、第3項、退休規則第9條第1款、第1
    0條第1項第1款、修正前退撫辦法第6條及修正後退撫辦法第
    9條規定，請求上訴人補發舊制年資結清差額本息等語，為
    上訴人所否認，並以前詞置辯。茲查：
(一)夜點費應否計入被上訴人舊制年資結清之平均工資？
　1.依勞基法第2條第4款規定：「平均工資：謂計算事由發生之
    當日前6個月內所得工資總額除以該期間之總日數所得之金
    額」。又工資係勞工因工作而獲得之報酬，包括工資、薪金
    及按計時、計日、計月、計件以現金或實物等方式給付之獎
    金、津貼及其他任何名義經常性給與均屬之，同條第3款定
    有明文。故所謂工資，應屬「勞務之對價」及「經常性之給
    與」，至於其給付名稱為何，則非所問（最高法院92年度台
    上字第2108號判決意旨參照）。則夜點費是否屬於工資，自
    應依一般社會交易之健全觀念，判斷是否具備勞工因提供勞
    務而由雇主獲致對價之「勞務對價性」，及有無於固定常態
    工作中可取得、具有制度上經常性之「經常性給與」為依據
    。
　2.查被上訴人任職上訴人期間，均須依上訴人排班，從事24小
    時按日班、小夜班及大夜班3班制輪流作業，各班工作性質
    相同，僅服勤時間不同；上訴人係依被上訴人實際輪值大、
    小夜班時段及次數發給夜點費，自92年1月起，夜點費之初
    夜夜點費每次250元，深夜夜點費每次400元，不因工作內容
    、經驗、學歷、技能、年資、職級、勞心勞力程度而有差別
    等情，為兩造所不爭（見兩造不爭執事項㈣、㈤、本院卷第16
    6、167頁）。足見被上訴人於受僱期間均須輪班工作，其等
    輪值大、小夜班已成為常態性，只要輪值大、小夜班，即可
    獲得固定數額之夜點費。故夜點費係被上訴人從事常態性夜
    間輪值工作所可取得之給與，制度上具有經常性。又上訴人
    雖未區分員工薪資高低、工作內容及職級等之不同，而統一
    發給相同金額之夜點費，惟夜點費既為輪值大、小夜班之勞
    工所獨有，且上訴人係依被上訴人實際輪值大、小夜班之次
    數多寡為計算夜點費之基準，與被上訴人提供勞務間有密切
    關連性。又三班輪值、於夜間工作之生活方式與常人相反，
    不利於勞工之生活及健康，是上訴人基於事業性質有24小時
    僱用勞工之需求，就此類三班輪值且須於夜間工作之勞工，
    與日間之勞工就相同內容之工作給予不同工資待遇乃屬合理
    。足見夜點費係上訴人對於因時間之特殊工作條件而對勞工
    所增加之給付，本質上應屬輪值夜班時段之勞務對價。則夜
    點費已成為上訴人與被上訴人間因特定工作條件，制度上成
    為固定常態工作中一般情形下提供勞務即可經常性取得之對
    價，符合「勞務對價性」及「經常性給與」之要件，具工資
    之性質，自應納入平均工資計算。
　3.上訴人雖抗辯：伊為國營事業，採單一薪給制度，且夜點費
    非退撫辦法、作業手冊暨所附給與項目表及行政院核定得列
    入平均工資之項目云云，並提出作業手冊暨給與項目表為據
    （見原審卷第245至256頁）。惟按國管法第14條規定：「國
    營事業應撙節開支，其人員待遇及福利，應由行政院規定標
    準，不得為標準以外之開支」，僅在宣示國營事業應依行政
    院所定相關規定作為給付員工工作報酬之準據，並未將夜點
    費明示排除於工資外。且經濟部所屬事業人員關於退休金計
    算之平均工資認定，依國管法第33條授權經濟部訂定之退撫
    辦法第3條規定亦係依勞基法有關規定辦理。單一薪給制僅
    在於確保勞工可獲得工資之計算基準，並不排除其他依法令
    可獲得之工資。上訴人尚不得以國營事業採用人費率、單一
    薪給制攸關人事營運成本薪給內涵，作為具工資性質之夜點
    費排除於平均工資外之正當事由。又作業手冊於「貳、工資
    與平均工資」固記載：「二、平均（薪）工資...㈠計算平均
    工資之經常性給與：目前各機構人員之（薪）工資，除單一
    薪給、延長工作時間工資（超時工作報酬、加班費均屬之，
    以下同）及經本部核定准併入平均工資計算之經常性給與者
    （如附件貳之一）外，其餘項目不予列入平均工資計算，…
    」，且該手冊附件貳之一給與項目表未列入「夜點費」（見
    原審卷第249、252頁）。然該作業手冊並非國管法所授權，
    僅能拘束經濟部所屬事業，對僱用人員無法律上強制效力。
    另國營事業單位固得依其事業性質及勞動態樣與所屬人員另
    行訂定勞動條件，然所約定之勞動條件不得低於勞基法所定
    之最低標準。故行政院所規定關於國營事業所屬人員之待遇
    及福利標準、經濟部所定有關單一薪點制、工資給與之辦法
    若與勞基法有所牴觸，仍應以勞基法之規定為據。夜點費具
    有勞務對價性、經常性給與之性質，核屬勞基法第2條第3款
    所謂之工資，已如前述，自不得以行政院及經濟部未將夜點
    費核定為列入計算平均工資之給與項目，即將屬工資性質之
    夜點費排除於平均工資外。
　4.上訴人又辯稱：修正前勞基法施行細則第10條第9款將夜點
    費明文排除於工資之外，及94年間刪除上開條文改由具體個
    案認定，夜點費本即屬於餐費之性質而為福利措施，無論修
    正前後，均非屬工資之範疇云云。惟94年6月14日修正前勞
    基法施行細則第10條第9款雖將「差旅費、差旅津貼、交際
    費、夜點費及誤餐費等」排除於「經常性給與」之外，然該
    款所指夜點費，應限於雇主體恤夜間輪班工作之勞工，不固
    定給與購買點心之費用。夜點費屬固定輪班工作型態下經常
    性給與之勞務對價，業如前述，性質與不確定性之差旅費、
    差旅津貼及交際費等所支出不同，尚不得以發給名目有夜點
    費，即認有上開規定之適用。況勞基法施行細則於94年6月1
    4日修正時，已將有關夜點費及誤餐費非屬經常性給與之規
    定刪除，其修正理由為：「鑒於事業單位迭有將『輪班津貼』
    或『夜勤津貼』等具有工資性質之給付，以『夜點費』或『誤餐
    費』名義發放，以減輕雇主日後平均工資之給付責任，實有
    欠妥，爰修正刪除勞基法施行細則第10條第9款之『夜點費』
    或『誤餐費』規定，嗣後有關夜點費及誤餐費是否為工資，應
    依該法第2條第3款規定及上開原則，個案認定」等語。職是
    ，以夜點費名目所為給付是否具有工資性質，仍應依勞基法
    第2條第3款規定及上開工資性質之判斷標準，於實際個案認
    定，而非僅以名目為斷。
　5.上訴人辯稱：伊為體恤輪班人員及非輪班人員因天災、事變
    、突發事件搶修而於初、深夜時段出勤，自日據時代即有支
    給出勤人員初、深夜點心費，原係發放食品，嗣於64年間，
    因報銷手續繁瑣，改發放現款，且員工就該夜點費之發給屬
    點心福利而非薪資，均有合意，據夜點費之沿革，可知夜點
    費屬購買點心予夜間輪班員工代金，係單方恩惠性給與之性
    質云云。惟依勞基法第2條第3款就工資所為定義，只須符合
    勞工因工作而獲得之報酬，以現金或實物等方式之經常性給
    與均屬之，則實物之給與亦涵蓋在工資之範疇內。且上訴人
    就被上訴人之工作型態採24小時輪班制，並固定發給餐點或
    夜點費，又係發給於實際夜間輪班之員工，此在被上訴人受
    僱時即為知悉，自為勞動契約之內容，至發給餐點後來換成
    發給夜點費，僅是給付方式之變更，縱夜點費之沿革係由實
    物給與之方式改為現金而來，惟因被上訴人與上訴人在成立
    勞動契約時，已知悉工作型態為固定輪班，並均認知輪值小
    、大夜班者即可領取夜點費，可見此項給付就上訴人而言，
    係明確認知在被上訴人提供小、大夜班之勞務時，即有給付
    義務，被上訴人亦認知其若輪值小、大夜班，即可領取此項
    給付。則雙方就此應已有共識及合意，並已具備在固定輪班
    工作型態下「勞務對價」及「經常性給與」之性質，自屬工
    資之一環。自不能僅因上訴人稱為「餐費」、「點心費」、
    「餐點費」等名義，即否認其為工資之本質。上訴人亦未提
    出任何證據證明其將夜點費由實物改為金錢給付時，與被上
    訴人有合意將夜點費排除在工資之外。則上訴人前開抗辯，
    尚不足採。
  6.上訴人又辯稱：伊於77年間，考量輪班人員長期於初、深夜
    輪班之辛勞，將輪班人員之初、深夜點心費逐漸提高，調整
    至目前250元（即初夜點心費75元與輪班人員加發初夜點心
    費175元）及400元（即深夜點心費150元與輪班人員加發深
    夜點心費250元），非輪班人員則未受有夜點費之加發，即
    初、深夜點心費75元及150元，輪班人員及非輪班人員支給
    標準仍均相同，其屬餐費性質應更明確，不應計入工資之一
    部；若認定夜點費應計入平均工資之一部，亦應僅輪班人員
    加發夜點費部分（即加發之初夜點心費175元、加發之深夜
    點心費250元）計入平均工資，屬於餐費性質之初夜點心費7
    5元與深夜點心費150元部分不應計入云云。惟夜點費依其性
    質，確已具備「勞務對價」與「經常性給與」兩要件，而屬
    工資性質，得計入平均工資之範圍以結清上訴人舊制年資，
    業經本院認定於前，上訴人所謂之初夜點心費75元與深夜點
    心費150元，同樣具備「勞動對價」與「經常性給與」二要
    件，仍應認定屬工資之範圍，不因上訴人給付名稱不同即割
    裂其為工資之本質。是上訴人執此辯稱應以加發部分為限列
    入平均工資計算云云，亦無可採。
　7.綜上，被上訴人係因輪值大、小夜班始得領取夜點費，而輪
    值大、小夜班又已屬固定之工作制度，此種因環境、時間等
    特殊工作條件而對勞工所增加提出之現金給付，本質上應係
    該值班時段之勞務對價，即夜點費已成為其等與上訴人間因
    特定工作條件而為固定常態工作中可取得之給與，為勞工因
    經常性提供勞務所得之報酬，具有「勞務對價性」及「經常
    性給與」之性質，自屬勞基法第2條第3款所謂之工資，而應
    納入平均工資計算。
(二)領班加給、兼任司機加給應否計入被上訴人舊制年資結清之
    平均工資？
　1.查林光益、林耀明、周黃春發除原本業務外，尚有兼任領班
    ，肩負管理轄下所有勞工，並按月獲致領班加給，於結清前
    每月固定領取之領班加給各為3,590元、3,590元、2,133元
    ；蔡天送、蔡明財除原本業務外，尚兼有司機職務，並獲致
    兼任司機加給，固定隨每月薪資匯入帳戶，蔡天送、蔡明財
    每月皆領有兼任司機加給，於結清前每月固定領取之兼任司
    機加給各均為3,199元，為兩造所不爭執，並有薪給資料可
    憑（見兩造不爭執事項㈦、㈧、原審卷第85、93頁）。可見領
    班加給、兼任司機加給分別係因被上訴人除本職工作外，額
    外負擔領班、司機工作而給與之給付，且上訴人係按月持續
    發給固定金額，兼任領班或司機工作顯已成為固定之工作制
    度，非因應臨時性業務需求而偶爾發放，與擔任領班及兼任
    司機提供額外管理、駕駛之勞務密切相關，為擔任領班及兼
    任司機常態性提供勞務而可經常取得之對價，已符合「勞務
    對價性」及「經常性給與」之要件。況兩造不爭執兼任司機
    加給會因依該月份出勤次數影響給付數額，如勞務提供不達
    上訴人所要求次數會遭扣減，兼任司機加給會因依該月份出
    勤次數影響給付數額（見兩造不爭執事項㈦），益徵兼任司
    機加給確與提供司機駕駛車輛之勞務有關。是被上訴人結清
    前6個月每月所領取領班加給、兼任司機加給，其性質上為
    其等因提供領班、司機工作所獲之勞務報酬，自屬勞基法所
    規定工資，應計入平均工資計算舊制年資結清。
　2.上訴人另辯稱其屬國營事業，作業手冊關於平均工資之定義
    ，僅限於單一薪給、領班加給、兼任司機加給不屬給與項目
    表所列計入平均工資之項目，不得列入平均工資云云。惟作
    業手冊並非國管法所授權，僅能拘束經濟部所屬事業，對僱
    用人員無法律上強制效力。且國營事業單位固得依其事業性
    質及勞動態樣與所屬人員另行訂定勞動條件，然所約定之勞
    動條件不得低於勞基法所定之最低標準。經濟部依國管法授
    權所訂定退撫辦法第3條已規定平均工資應依勞基法規定辦
    理，被上訴人領取之領班加給、兼任司機加給具有「勞務對
    價性」及「經常性給與」之要件，自應屬勞基法所規定之工
    資，則計算被上訴人舊制年資結清時計入領班加給、兼任司
    機加給，合於退撫辦法規定，作業手冊未將之列入平均工資
    ，核與該手冊所據以研訂之退撫辦法規定相牴觸，自無從據
    為被上訴人不利之認定。又上訴人給付之領班加給、兼任司
    機加給是否為工資，屬法院應依職權個案判斷之事項，行政
    機關所為函釋僅可供參考，並無拘束法院效力，上訴人所援
    引之函文難採為有利於上訴人之認定。上訴人是項抗辯，自
    不足採。
(三)被上訴人請求上訴人給付各如附表「結清年資差額」欄所示
    之金額，黃玉恩部分應加計自109年12月31日起之法定遲延
    利息，有無理由？　　
  1.按「本條例施行前已適用勞動基準法之勞工，於本條例施行
    後，仍服務於同一事業單位而選擇適用本條例之退休金制度
    者，其適用本條例前之工作年資，應予保留」、「第1項保
    留之工作年資，於勞動契約存續期間，勞雇雙方約定以不低
    於勞動基準法第55條及第84條之2規定之給與標準結清者，
    從其約定」，勞退條例第11條第1項、第3項定有明文。次按
    勞工退休金之給與標準如下：一、按其工作年資，每滿1年
    給與兩個基數。但超過15年之工作年資，每滿1年給與1個基
    數，最高總數以45個基數為限。未滿半年者以半年計；滿半
    年者以1年計。前項第1款退休金基數之標準，係指核准退休
    時1個月平均工資。第1項所定退休金，雇主應於勞工退休之
    日起30日內給付；勞工工作年資自受僱之日起算，適用本法
    前之工作年資，其資遣費及退休金給與標準，依其當時應適
    用之法令規定計算；當時無法令可資適用者，依各該事業單
    位自訂之規定或勞雇雙方之協商計算之。適用本法後之工作
    年資，其資遣費及退休金給與標準，依第17條及第55條規定
    計算，勞基法第55條第1項第1款、第2項、第3項、第84條之
    2分別定有明文。又按工人退休金之給與規定如左：一、依
    第5條規定自願退休之工人及依第6條規定命令退休之工人，
    工作年資滿15年者，應由工廠給與30個基數之退休金，工作
    年資超過15年者，每逾1年增給半個基數之退休金，其賸餘
    年資滿半年者以1年計算，未滿半年者不計，合計最高以35
    個基數為限；退休金基數之計算方式如左：一、按月支薪者
    ，以核准退休前3個月平均工資所得為準，退休規則第9條第
    1款及第10條第1項第1款分別訂有明文。再按108年8月30日
    修正前退撫辦法第6條規定：「各機構人員退休金按其在勞
    基法施行前後之工作年資，分別依臺灣省工廠工人退休規則
    及勞基法之規定計算。其在15年以內之工作年資，每滿1年
    給與2個基數；超過15年之工作年資，在勞基法施行前者，
    每滿1年給與半個基數，最高給與35個基數，超過之工作年
    資不予計算，在勞基法施行後者，每滿1年給與1個基數。其
    剩餘年資未滿半年者，以半年計，滿半年者，以1年計。但
    其在勞基法施行前後之工作年資，合計退休金最高給與45個
    基數為限」；修正後退撫辦法第9條：「各機構人員退休金
    給與基準如下：…二、僱用人員：㈠中華民國94年6月30日以
    前到職之僱用人員選擇適用勞基法退休金規定者，其退休金
    給與基準，準用前款規定辦理。㈡中華民國94年6月30日以前
    到職之僱用人員選擇適用勞工退休金條例（下稱勞退條例）
    退休金制度者，以及94年7月1日以後到職之僱用人員，依勞
    退條例相關規定請領退休金。但選擇適用勞退條例退休金制
    度前得採計退休給與之服務年資，其退休金給與基準，依前
    目規定辦理」。
  2.查被上訴人為僱用人員，屬勞基法之勞工，工作年資起算日
    、舊制年資結清日均如附表所示，則其等於109年7月1日結
    清舊制年資，依勞退條例第11條第3項規定，應分別依修正
    前退撫辦法第6條、修正後退撫辦法第9條、退休規則第9條
    第1款與勞基法第55條規定計算，其保留年資結清基數依勞
    基法施行前後之工作年資計算如附表「舊制結清基數」欄所
    示，為兩造所不爭（見兩造不爭執事項㈠、㈡）。又夜點費、
    領班加給、兼任司機加給屬工資性質，已如前述，則上訴人
    於被上訴人舊制年資結清時，自應將之列入其等之平均工資
    計算。又兩造均不爭執上訴人結清被上訴人舊制年資時，未
    將夜點費、領班加給、兼任司機加給列入平均工資計算（見
    兩造不爭執事項㈥）。茲將上訴人結清前6個月平均夜點費、
    領班加給兼任司機加給計入平均工資計算，則被上訴人各可
    請求上訴人補發如附表「結清年資差額」欄所示之金額〔計
    算式：（退休前3月平均夜點費×勞基法施行前保留年資結清
    基數）＋（退休前6月平均夜點費×勞基法施行後保留年資結
    清基數）＝被上訴人應補發結清年資差額〕。是被上訴人依勞
    基法第84條之2、第55條、退休規則第9條第1款、修正前退
    撫辦法第6條、修正後退撫辦法第9條規定，請求上訴人給付
    各如附表「結清年資差額」欄所示之金額，即屬有據。
  3.上訴人雖抗辯：被上訴人於選擇辦理年資結清時，已確認平
    均工資之給與項目及計算，不包括夜點費、領班加給及兼任
    司機加給，猶仍選擇辦理結清舊制年資，系爭協議書第2條
    並約定夜點費、領班加給及兼任司機加給不在據以計算結清
    舊制年資之平均工資範疇，被上訴人應受拘束，不得再請求
    差額云云，並提出台灣電力公會快訊、107年8月2日研商選
    擇適用勞退新制僱用人員舊制年資結清等事宜會議紀錄、10
    8年11月26日台灣電力工會第14屆常務理事會第22次會議紀
    錄、同年12月3日「選擇適用勞退新制之僱用人員舊制年資
    結清注意事項」說明會會議紀錄、結清勞退舊制年資說明會
    簡報、宣導舊制年資結清事宜電子公告、年資結清志願調查
    表、系爭協議書、作業手冊暨給與項目表為憑（見原審卷第
    195至256頁）。惟查：
　⑴按勞退條例施行前已適用勞基法之勞工，就其依舊制（勞基
    法）所保留之年資，與雇主約定勞僱契約仍存續下，以不低
    於勞基法所定給付標準而結清年資，無損勞工權益，對勞僱
    雙方自屬有效。勞退條例第11條第3項即闡釋此意旨（最高
    法院103年度台上字第1158號判決意旨參照）。勞基法為勞
    動條件之最低標準（勞基法第1條立法目的參照），以保障
    勞工權益，倘勞僱雙方約定低於勞基法之標準，勞工自不受
    拘束，仍得依勞基法之最低標準為請求。
　⑵夜點費、領班加給及兼任司機加給屬勞基法規定之工資，依
    勞基法規定應計入平均工資，業如前述。上訴人與被上訴人
    簽訂之系爭協議書第2條中段約定：「平均工資之計算悉依
    據行政院82年12月15日台82經44010號函核定『經濟部所屬事
    業機構列入計算平均工資之給與項目表』之規定辦理」，有
    系爭協議書可參（見原審卷第233至244頁）。而給與項目表
    並無夜點費、領班加給、兼任司機加給（見原審卷第252頁
    ）。準此，依系爭協議第2條中段有關結清保留工作年資之
    給與標準約定，就平均工資之計算，顯然低於勞基法第55條
    所定之給與標準，應可認定。而勞基法係國家為實現憲法保
    護勞工之基本國策所制定之法律，其所定勞動條件為最低之
    標準，故雇主與勞工所訂勞動條件，自不得低於勞基法所定
    最低標準，已如前述。復按勞基法第2條第3款有關工資之規
    定，係屬強制規定，故夜點費、領班加給及兼任司機加給是
    否屬於工資，應依上開規定而為適用判斷，亦非雇主與其勞
    工得以合意排除之事項。被上訴人簽立結清舊制年資之系爭
    協議書，其平均工資之計算未計入夜點費、領班加給、兼任
    司機加給，已違反勞基法所定之給付標準，有損其等權益，
    上訴人自應依勞基法規定標準，補給被上訴人結清舊制年資
    之差額。是上訴人辯稱被上訴人因簽立系爭協議書，不得請
    求夜點費、領班加給、兼任司機加給應納入平均工資云云，
    自不足採。
　4.上訴人另辯稱：伊於勞動契約存續期間本無結清舊制年資之
    義務，伊與被上訴人結清舊制後既已依約給付，被上訴人自
    無請求約定範圍外給付之權利，僅得待勞動契約終止時，依
    勞退條例第11條第2項規定請求云云。惟參諸勞退條例第11
    條立法理由：依勞基法規定，勞工於退休或遭資遣時，雇主
    始有給付退休金或資遣費之義務，故不宜規定雇主於勞工選
    擇本條例之退休金制度時，應結清其年資。但如勞資雙方自
    行協商約定，勞動契約繼續存續，並先依勞基法規定結清保
    留年資者，不影響勞工之權益，應屬可行等語，可知依勞退
    條例第11條第2項規定，雇主固於勞動契約依勞基法第11條
    、第13條但書、第14條、第20條、第53條、第54條或職業災
    害勞工保護法第23條、第24條規定終止時，始須以契約終止
    時之平均工資，計給勞工舊制年資資遣費或退休金，但勞退
    條例第11條第3項並規定，於勞動契約存續期間，勞雇雙方
    約定結清舊制年資者，雇主即須以不低於勞基法第55條及第
    84條之2規定之給與標準，計給勞工舊制年資退休金。故被
    上訴人自得依勞基法之標準請求此部分退休金差額。上訴人
    此部分所辯，亦無可取。
　5.又按勞工退休金之給付，雇主應於勞工退休之日起30日內給
    付之。給付有確定期限者，債務人自期限屆滿時起，負遲延
    責任。遲延之債務，以支付金錢為標的者，債權人得請求依
    法定利率計算之遲延利息。應付利息之債務，其利率未經約
    定，亦無法律可據者，週年利率為5%。勞基法第55條第3項
    前段、民法第229條第1項、第233條第1項、第203條分別定
    有明文。查黃玉恩於109年11月30日退休，上訴人未將黃玉
    恩結清前6個月平均夜點費、領班加給及兼任司機加給計入
    平均工資計算，而未於退休日起30日內給付之，則黃玉恩依
    上開規定請求上訴人給付自109年12月31日起算之法定遲延
    利息，亦屬有據。
六、綜上所述，被上訴人依勞退條例第11條第3項、勞基法第84
    條之2、第55條、修正前退撫辦法第6條、修正後退撫辦法第
    9條、退休規則第9條第1款、第10條第1項第1款規定，請求
    上訴人給付各如附表「結清年資差額」欄所示之金額，及黃
    玉恩部分自109年12月31日起至清償日止按週年利率5%計算
    之利息，為有理由，應予准許。原審就此部分為上訴人敗訴
    之判決，並無不合。上訴論旨指摘原判決此部分不當，求予
    廢棄改判，為無理由，應駁回其上訴。
七、本件事證已臻明確，兩造其餘之攻擊或防禦方法及所用之證
    據，經本院斟酌後，認為均不足以影響本判決之結果，爰不
    逐一論列，附此敘明。
八、據上論結，本件上訴為無理由，判決如主文。　　
中　　華　　民　　國　　111 　年　　9 　　月　　29　　日
                  勞動法庭
                      審判長法  官  陳慧萍
                            法  官  朱漢寶
                            法  官　沈佳宜　 
原審附表：（民國/新臺幣）
編號 上訴人 工 作 年 資 起 算 日 期 舊 制 年 資 結 清 日 期 退休日期 舊制結清基數  平均夜點費加平均領班或兼任司機加給費  結清年資差額 上訴人於原審請求之利息起算日 原審判決 利息起算日  1  黃玉恩  62年7月6日             109年7月1日  109年11月30日 勞基法施行前 22.1667 結清前3個月 5,000.0000 225,951             109年8月1日 109年12月31日      勞基法施行後 22.8333 結清前6個月 5,041.6667     2  林光益  79年3月21日           未退休 勞基法施行前 0.0000 結清前3個月 0.0000 234,685            無      勞基法施行後 35.5000 結清前6個月 6,610.8333     3  蔡天送  77年9月21日   勞基法施行前 0.0000 結清前3個月 0.0000 237,226        勞基法施行後 37.000 結清前6個月 6,411.5000     4  林耀明  76年8月12日   勞基法施行前 0.0000 結清前3個月 0.0000 259,603        勞基法施行後 38.0000 結清前6個月 6,831.6667     5  蔡明財  77年4月4日   勞基法施行前 0.0000 結清前3個月 0.0000 241,525        勞基法施行後 37.5000 結清前6個月 6,440.6667     6  周黃春發  76年11月1日   勞基法施行前 0.0000 結清前3個月 0.0000 183,179        勞基法施行後 38.0000 結清前6個月 4,820.5000    
正本係照原本作成。
不得上訴。
中　　華　　民　　國　　111 　年　　9 　　月　　29　　日
  　　　　　　　　　　　　　書記官　何敏華